【裁判字號】    97,訴,1436
【裁判日期】    971231
【裁判案由】    殺人未遂等
【裁判全文】
臺灣高雄地方法院刑事判決              97年度訴字第1436號
公  訴  人  臺灣高雄地方法院檢察署檢察官
被      告  庚○○
選任辯護人  顏福松律師
上列被告因妨害自由案件，經檢察官提起公訴（97年度偵字第
22680 號），本院判決如下：
    主  文
庚○○以加害生命、身體、財產之事，恐嚇他人致生危害於安全
，處有期徒刑陸月，如易科罰金，以新臺幣壹仟元折算壹日。扣
案內盛汽油之寶特瓶壹瓶，沒收之。
    事  實
一、庚○○與大信當鋪實際負責人李炳煌因投資問題而生債務糾
    紛，竟基於恐嚇犯意，於民國97年8 月7 日下午4 時許，攜
    帶其所有內盛92無鉛汽油之寶特瓶（下稱內盛汽油之寶特瓶
    ）1 瓶、銀紙1 袋、抗議布條1 條、打火機1 個，駕駛車號
    ZMG-32 2號機車，赴高雄市三民區○○○路637 號大信當舖
    ，在當鋪前對面馬路上之分隔島拉綁布條抗議，復手持該內
    盛汽油之寶特瓶及打火機來回走動，並朝大信當舖方向作勢
    ，以此加害生命、身體、財產之事，恐嚇大信當鋪之員工，
    適大信當鋪員工甲○○、丙○○在店內發覺後外出察看，因
    而心生畏懼，致生危害於安全。迨大信當鋪名義負責人丁○○獲知有人在外懸掛白布條後，上前赴分隔島欲行瞭解時，
    庚○○竟承前揭恐嚇犯意，手持前揭內盛汽油之寶特瓶，朝
    趨前而來之丁○○身體潑灑汽油，並自其上衣左胸口袋內取
    出打火機向丁○○作勢，以此加害生命、身體之事，接續恐
    嚇丁○○，使其心生畏懼，致生危害於安全。嗣經丙○○及
    綽號「阿雄」之員工出手制止、甲○○報警處理後，庚○○
    於同日下午4 時59分許，為警到場逮捕，並扣得上開內盛汽
    油之寶特瓶1 瓶、抗議布條1 條及非庚○○所有之打火機1
    個等物，始查悉上情。
二、案經丁○○訴由高雄市政府警察局三民第二分局報告臺灣高
    雄地方法院檢察署檢察官偵查起訴。
    理  由
壹、證據能力部分：
一、告訴人丁○○、證人丙○○、甲○○警詢之陳述：
    按被告以外之人於審判外之言詞或書面陳述，除法律有規定
    者外，不得作為證據，刑事訴訟法第159 條第1 項定有明文
    。查告訴人、證人丙○○、甲○○於警詢中之陳述，均為傳
    聞證據，而為被告及辯護人所否認其證據能力，且其等陳述
    與審判中陳述不符部分亦無較為可信之特別情況，即無同法
    第159 條之2 之適用餘地，亦無同法第159 條之3 所規定之
    情事，是依前揭法條意旨，自均不具證據能力。
二、次按被告以外之人於審判外之陳述，雖不符前4 條之規定，
    而經當事人於審判程序同意作為證據，法院審酌該言詞陳述
    或書面陳述作成時之情況，認為適當者，亦得為證據，刑事
    訴訟法第159 條之5 第1 項定有明文。查本案認定事實所引
    用之卷內其餘卷證資料，除原已符同法第159 條之1 至第15
    9 條之4 規定、及法律另有規定等傳聞法則例外規定，而得
    作為證據外，並無證據證明係公務員違背法定程序所取得，
    而被告及辯護人於本院行準備程序時，均同意其證據能力，
    且本院審酌前揭陳述作成時之情況，並無違法取證之瑕疵，
    亦認以之作為證據為適當，是本件有關被告以外之人於審判
    外之言詞或書面陳述等供述證據，依前揭法條意旨，自均得
    為證據。
貳、有罪部分：
一、訊據被告固坦承於前揭時、地，攜帶其所有之前揭內盛汽油
    之寶特瓶、銀紙、抗議布條、打火機，在分隔島上懸掛白布
    條，惟矢口否認有何恐嚇犯行，辯稱：其無恐嚇犯意，其因
    與李炳煌有債務糾紛，要至現場抗議，怕當鋪內之人傷害其
    ，始攜帶內盛汽油之寶特瓶前往，並無手持打火機作勢及對
    告訴人潑汽油云云。經查：
（一）被告於前揭時、地，拉綁布條抗議，復手持該內盛汽油之
      寶特及打火瓶機來回走動，並朝大信當舖方向作勢，迨告
      訴人上前赴分隔島欲行瞭解時，被告手持前揭內盛汽油之
      寶特瓶，朝趨前而來之告訴人身體潑灑，並自其上衣左胸
      口袋內取出打火機向告訴人作勢一節，業據告訴人、證人
      甲○○、丙○○及乙○○，於偵訊及本院審理時證述綦詳
      （見本院卷第77至79頁、第89至95頁、第97至103 頁、第
      139 至145 頁），而證人即被告友人己○○於本院審理時
      亦證稱：案發當天有看到綠色寶特瓶在被告右前腳下，至
      警局時有看到被告要點煙，而拿出七星牌打火機等語（見
      本院卷第65、70頁），核與被告於本院審理時供稱：其有
      自前揭機車取出汽油，盛裝於寶特瓶內，右邊短褲內有放
      置打火機，其掛了白布條後，將內盛汽油之寶特瓶拿在手
      上來回走動，李炳煌與鄰居都出來看等語相符（見本院卷
      第8 、168 、169 頁），足見被告案發時確攜帶內盛汽油
      之寶特瓶及打火機至現場無訛。互核告訴人、證人甲○○
      、丙○○及乙○○4 人，對被告於前揭時、地，分別手持
      內盛汽油之寶特瓶、打火機及被告潑灑告訴人汽油等情、
      及告訴人至前揭分隔島，先與被告發生爭執，乙○○閃避
      一旁後，丙○○與其他2 人甫上前阻止紛爭之主要事實，
      各節證述均相符合，復被告與其等發生爭執時間順序、動
      作之情節證述，核與本院當庭勘驗案發現場錄影光碟之勘
      驗結果相吻，有勘驗筆錄1 份附卷可稽（見本院卷第137
      至138 頁）。雖觀之卷附案發時被告穿著照片，實難立即
      目睹其上衣有口袋設置等情，有現場照片1 張在卷可參（
      見偵卷第50頁），惟經本院當庭勘驗被告案發時所穿著之
      衣物，勘驗結果：「被告庚○○之上衣：短袖上衣，上衣
      左上胸口處，有一拉鍊式之內藏口袋壹個‧‧‧」等語，
      並有勘驗筆錄1 份在卷可佐（見本院卷第160 頁），足徵
      被告案發時穿著之上衣，確於左胸口處有口袋1 個，酌以
      該口袋係一拉鍊式內藏設置，苟非親眼目睹被告自該處取
      出打火機者，焉能知曉該衣物隱匿處竟有口袋設置？且係
      設置於左胸處？然告訴人及證人甲○○對被告斯時衣著設
      置之細節，卻能精準證述如前（見本院卷第78、90、92頁
      ），顯見其等2 人因為直接被害人及被害人之女，在斯時
      情況危急、極度驚恐下，記憶自當深刻無礙，益徵其等2
      人前揭證述，實屬信而有徵，則被告斯時潑灑告訴人汽油
      後，確於其上衣左胸口處取出打火機作勢無疑。又衡情被
      告與證人甲○○、丙○○素不相識，與告訴人、證人甲○○、丙○○、乙○○無怨懟或金錢糾紛及仇恨，為被告所
      不爭執，復證人乙○○與被告親誼甚篤，甚且至現場安撫
      被告情緒、調解債務糾紛，並目睹本件被告與告訴人潑灑
      汽油之全程經過一節，亦據被告自承在卷（見本院卷第8
      頁），證人己○○於本院審理時復證稱：被告與乙○○是
      非常要好的朋友等語（見本院卷第67頁），則告訴人、證
      人甲○○、丙○○、乙○○斷無甘冒偽證、誣告刑責攀誣
      被告之理，更見告訴人、證人甲○○、丙○○及乙○○前
      揭證述，尚非子虛。此外，並有內盛汽油之寶特瓶、抗議
      布條、告訴人上衣、褲子、鞋子各1 件扣案可佐，上揭事
      實，洵堪認定。
（二）按刑法第305 條之恐嚇罪，所稱以加害生命、身體、自由
      、名譽、財產之事，恐嚇他人者，係指以使人生畏怖心為
      目的，而通知將加惡害之旨於被害人而言（最高法院52年
      臺上字第751 號判例參照）。衡情汽油係易燃物質，而打
      火機乃助燃物，苟取之予以點火，所誘發之火勢將不容小
      覷，對人之生命、身體、財產安全之危害，不言可喻，是
      持汽油及打火機對人作勢，自足以使人心生畏怖，係屬恐
      嚇行為。查被告於分隔島上手持內盛汽油之寶特瓶及打火
      機來回走動並朝大信當鋪方向作勢，復於丁○○趨前理論
      時，進而潑灑，再持打火機作勢等情，已如前述，足見被
      告已通知將危害大信當鋪內員工生命、身體及財產等使人
      心生畏怖之事，而告訴人、證人丙○○並於本院審理時證
      稱：會感到害怕等語（見本院卷第78、100 頁），至證人
      甲○○雖未明確表示其會恐懼等語，惟衡諸常理，如汽油
      起火燃燒，將危及大信當鋪內全體員工及財物之安全，則
      甲○○自會因被告持汽油及打火機對大信當鋪作勢而感恐
      懼，是被告此舉客觀上即屬恐嚇行為。而被告於本院訊問
      及審理時亦供稱：其事後知曉拿汽油會讓人感到害怕，其
      掛了白布條後，將內盛汽油之寶特瓶拿在手上，李炳煌與
      鄰居都出來看，直到李炳煌之弟乙○○出來跟我協商債務
      ，其目的就是這樣等語（見本院卷第8 、169 、170 頁）
      ，益見被告知曉汽油乃係危險物質，足使人心生畏懼，而
      被告為促李炳煌清償債款目的之達成，除懸掛白布條抗議
      外，並分持內盛汽油之寶特瓶、打火機作勢之舉，足徵被
      告主觀認知拿汽油及打火機作勢，可對人之內心意思自由
      構成箝制、威脅，而單純掛白布條抗議，並不足以立顯成
      效，否則，被告僅為和平抗議債權未獲清償事宜，單純懸
      掛白布條抗議即可，何須另取汽油及打火機作勢？則被告
      主觀上難謂無恐嚇之故意甚明。基此，被告之上開舉動，
      自有恐嚇故意無訛。準此，被告主觀上具恐嚇故意，客觀
      上有將足以使人畏怖之事通知被害人之恐嚇犯行至明。
（三）被告雖抗辯告訴人所呈案發現場錄影光碟係屬偽造，該錄
      影內容影像左上角「白布條」係合成造假云云。而經本院
      當庭詢問被告有何偽造證據提出時，被告供稱：其請照相
      館及正修科技大學放大解析如庭呈照片等語（見本院卷第
      170 頁），則稽之被告庭呈錄影光碟解析照片，僅15張，
      並非全程連續翻拍，且該照片左上角「白色橫直線」固於
      畫面人物進出時，均未被遮掩，有被告庭呈之照片15張附
      卷可憑（見本院卷第182 至197 頁），惟本件告訴人至前
      揭分隔島前，被告已與乙○○將白布條收取並置於地上一
      節，業據證人乙○○於本院審理時結證在卷，並為被告所
      不爭執（見本院卷第144 頁），足見案發現場錄影應已無
      白布條懸掛樹上甚明，是被告將該照片左上角「白色橫直
      線」視為「白布條」，並進而為前述推論，顯有誤會。而
      酌以該照片左上角「白色橫直線」於畫面人物進出時，均
      未被遮掩之情，以物理及經驗法則觀之，係因該錄影「鏡
      頭上」本有該白色橫直線，橫畫於該鏡頭上，致畫面顯現
      時均有此白色直線存在，是以錄影畫面人物進出時，當未
      被遮掩，非悖常情。又本院當庭勘驗前揭錄影光碟，乃全
      程1 分10秒連續播放，有勘驗筆錄1 份附卷可稽（見本院
      卷第137 至138 頁），核與告訴人、證人甲○○、丙○○
      及乙○○證述相符，自難認有何偽造之情。
（四）被告雖又抗辯：告訴人潑其汽油，其未潑灑告訴人汽油云
      云。查前揭內盛汽油之寶特瓶，於被告收取白布條後，放
      置於被告附近樹旁一節，業據證人乙○○結證在卷（見本
      院卷第144 頁），並為被告所不爭執（見本院卷第144 頁
      ），而告訴人於本院審理時亦證稱：因聽說被告所掛白布
      條內容所載不雅，故前往分隔島拿取白布條，未見寶特瓶
      置放處時，即為被告潑灑汽油等語（見本院卷第78、79頁
      ）。衡情該內盛汽油之寶特瓶係置放於被告附近樹旁，為
      被告伸手可及之處，相較於嗣後前往該處分隔島之告訴人
      ，被告取擷寶特瓶自較告訴人容易，而告訴人苟欲取置於
      樹旁地上之內盛汽油之寶特瓶，必先有彎腰取物之舉，惟
      經本院當庭勘驗案發現場錄影光碟之勘驗結果：「‧‧‧
      整個過程中，丁○○均無彎腰、蹲下從地上取物之動作。
      」等語，有勘驗筆錄1 份附卷可按（見本院卷第137 至13
      8 頁），且參以告訴人前往該處目的，係為拿取被告懸掛
      之白布條，已如前述，則相較告訴人為顧及當鋪名譽，而
      想搶白布條而言，與被告對於債務未獲清償之憤慨相衡，
      斯時被告心情當較告訴人激動，是被告憤而持汽油潑灑身
      為當鋪負責人之告訴人，亦符常情。綜上各節以觀，足見
      被告辯稱告訴人持寶特瓶對其潑灑汽油，應非可採，證人
      己○○於本院審理時證述：告訴人對被告潑灑汽油云云，
      亦非實在，顯係迴護之詞，又證人即員警戊○○於本院審
      理時稱：以當時聞到汽油味判斷，被告身上汽油比告訴人
      多云云，係屬證人個人推測之詞，均委無足採。
（五）至辯護人雖聲請本院就被告衣物，送請鑑定是否滲有汽油
      一節，然參以汽油潑灑後，依物理定律，液體潑灑遇阻礙
      物後，即會四處散溢，則被告潑灑汽油與告訴人後，身上
      有汽油沾黏亦屬自然，且本件待證事實已臻明確，自無再
      予調查之必要；又辯護人另於本院審理程序時，始聲請傳
      喚證人吳高明，用以證明前揭證人係經李炳煌唆使其等作
      偽證，此部分是事後吳高明聽乙○○如此陳述等語（見本
      院卷第152 頁），足徵所謂「教唆偽證」之情，亦係證人
      吳高明「聽聞」所知，尚非其親身經歷之事實，縱予傳訊
      仍屬傳聞證據，且與本件待證事實無重要關係，即無調查
      之必要，附此敘明。
（六）綜上所述，被告所辯顯係飾卸之詞，不足採信，本件事證
      明確，被告恐嚇犯行洵堪認定。
二、核被告所為，係犯刑法第305 條之恐嚇危害安全罪。被告先
    後持內盛汽油之寶特瓶及打火機作勢、潑灑等恐嚇行為，係
    於密切接近之時間及同地實施，各行為之獨立性極為薄弱，
    且均係出於同一恐嚇故意，依一般社會健全觀念，在時間差
    距上，難以強行分開，應將數個舉動合為包括之一行為予以
    評價。又被告以1 恐嚇行為同時侵害甲○○、丙○○、丁○○3 人生命、身體及財產安全之法益，為想像競合犯，依刑
    法第55條前段規定，從一重之恐嚇危害安全罪處斷。另檢察
    官雖未就被告上開恐嚇甲○○、丙○○部分犯行起訴，然此
    部分之犯行，與已起訴之恐嚇犯行間，屬想像競合之裁判上
    一罪關係，為起訴效力所及，本院自應併予審理。爰審酌被
    告僅因債務細故糾紛，遽持危險性甚高之汽油、打火機恐嚇
    ，稍有不慎即釀不可預期之災禍，犯罪所生之危險性甚高，
    不思以理性溝通，惡性非輕，且犯罪後猶製新詞詭辯，未見
    悔意，犯後態度未佳等一切情狀，量處如主文所示之刑，並
    諭知易科罰金之折算標準，資為懲儆。
三、至扣案內盛汽油之寶特瓶1 瓶，為被告所有，業據被告自承
    在卷，既係供被告犯罪所用之物，應依刑法第38條第1 項第
    2 款規定宣告沒收。而扣案打火機1 個，為被告否認其所有
    ，且證人己○○及乙○○一致證稱被告所有之打火機係藍色
    等語（見本院卷第70、146 頁），顯與扣案打火機為粉紅色
    不符（見偵卷第48頁），亦無其他積極證據以資佐證，爰不
    予宣告沒收，檢察官聲請依法宣告沒收，容有誤會，附此敘
    明。又被告持以犯本件恐嚇行為，所持有之前揭打火機1 個
    ，未經扣案，且經高雄看守所於入所時已沒收銷燬，有本院
    公務電話紀錄1 紙在卷可參（見本院卷第39頁），故不另為
    沒收之諭知。另扣案抗議白布條1 條，固為被告所有，惟非
    供本件犯罪所用之物，而扣案告訴人之衣服、褲子、鞋子各
    1 份，為告訴人所有，均非被告所有之物，均不予宣告沒收
    ，附此敘明。
參、不另為無罪判決部分：
一、公訴意旨另以：被告於97年8 月7 日下午4 時許，迨告訴人
    上前赴大信當鋪對面分隔島欲行瞭解時，竟基於殺人之犯意
    ，持汽油朝趨前而來之告訴人身體潑灑，致其滿身汽油，復
    持上開打火機欲行點燃，幸見狀趕至之丙○○出手制止，被
    告始未點燃，告訴人因而倖免於死。因認被告涉犯刑法第27
    1 條第2 項、第1 項之殺人未遂罪嫌等語。
二、按犯罪事實應依證據認定之，無證據不得認定犯罪事實；不
    能證明被告犯罪者，應諭知無罪之判決，刑事訴訟法第154
    條第2 項、第301 條第1 項前段分別定有明文。復事實之認
    定，應憑證據，如未能發現相當證據，或證據不足以證明，
    自不能以推測或擬制之方法，為裁判基礎；又認定不利於被
    告之事實，須依積極證據，苟積極證據不足為不利於被告事
    實之認定時，即應為有利被告之認定，更不必有何有利之證
    據（最高法院30年上字第816 號、40年臺上字第86號判例意
    旨參照）。經查：
（一）本件被告固持內盛汽油之寶特瓶，潑灑告訴人，並手持打
      火機作勢恐嚇等情，已如前述，惟本件起因係被告與大信
      當鋪實際負責人李炳煌因投資問題而生債務糾紛，被告與
      告訴人間，並無怨懟或金錢糾紛及仇恨一情，業據被告自
      承在卷（見本院卷第8 頁），核與告訴人所述相符（見本
      院卷第82頁），則其等既無深仇大恨，被告殆無僅因告訴
      人與其搶奪抗議白布條之細故，遂萌生殺人犯意之理。且
      參酌被告對告訴人潑灑汽油後，並無進一步持打火機點火
      等情，業據告訴人及證人甲○○、丙○○、乙○○於本院
      審理時證述：不知、未見被告有無持打火機點火等語（見
      本院卷第85、90、103 、147 頁），茍被告自始即基於殺
      人犯意而為，大可於潑灑汽油與告訴人後，旋持打火機予
      以點火，縱丙○○自前揭當鋪對面飛奔趕至，仍緩不濟急
      ，非可阻止，則告訴人焉有不當場因身體著火而斃命之理
      ？況且汽油潑灑而出，被告身上亦沾有部分汽油，其與告
      訴人之距離近在咫尺，一經點火燃燒，被告亦將引火上身
      ，自無貿然點火之理，足徵被告應無點火殺人之意圖及舉
      動。至被告雖辯稱：係告訴人潑灑其汽油，其未持打火機
      云云，其所持之辯解，縱屬不能成立，已如前述，惟被告
      無自證己罪之義務，是其否認犯罪所持之辯解，縱無可取
      ，仍不得因此資以為反證其犯罪之論據（最高法院91年度
      臺上字第4574號判決意旨參照）。從而，公訴人尚無提出
      其他積極證據足證被告確有殺人犯意，本院復查無其他積
      極證據足資證明被告確有前開犯行，基於罪疑唯輕原則，
      即難謂被告有何殺人未遂犯行。
（二）上開公訴意旨所指被告此部分犯行，尚不能證明，原應為
      無罪之諭知，惟因檢察官認此部分如成立犯罪，即與前開
      論罪科刑部分有吸收犯之實質上一罪之關係，爰不另為無
      罪之諭知，附此敘明。
據上論斷，應依刑事訴訟法第299 條第1 項前段，刑法第305 條
、第55條前段、第41條第1 項前段、第38條第1 項第2 款，刑法
施行法第1 條之1 ，判決如主文。
本案經檢察官辛○○到庭執行職務。
中    華    民    國    97    年    12    月    31    日
                  刑事第十五庭  審判長法  官   鄭詠仁
                                      法  官   方錦源
                                      法  官   謝枚霏
以上正本證明與原本無異。
如不服本判決應於收受送達後10日內向本院提出上訴書狀，並應
敘述具體理由；如未敘述上訴理由者，應於上訴期間屆滿後20日
內向本院補提理由書（均須按他造當事人之人數附繕本）「切勿
逕送上級法院」。
中    華    民    國    97    年    12    月    31    日
                                      書記官   楊馥如
附錄本判決論罪科刑法條全文：
中華民國刑法第305條
（恐嚇危害安全罪）
以加害生命、身體、自由、名譽、財產之事，恐嚇他人致生危害
於安全者，處2 年以下有期徒刑、拘役或3 百元以下罰金。


司法院資訊處製作；財團法人民間司法改革基金會備份。
